臺灣高等法院民事判決　　　　　　　　　　　　　　九十三年度上易字第四五九號
　　上　訴　人　丙○○
　　訴訟代理人　梁穗昌律師
　　被 上訴 人　乙○○○
　　訴訟代理人　陳雲秀
　　被 上訴 人　丁○○
　　　　　　　　己○○
　　　　　　　　戊○○
　　　　　　　　甲○○
右當事人間請求解除契約等事件，上訴人對於中華民國九十三年三月十七日臺灣新竹
地方法院九十二年度訴字第五八八號第一審判決提起上訴，本院於九十三年八月十六
日言詞辯論終結，茲判決如下：
    主      文
原判決關於駁回上訴人後開第二項之訴，與訴訟費用之裁判廢棄。
被上訴人丁○○、己○○、戊○○、甲○○應連帶給付上訴人新台幣壹佰貳拾萬陸仟
伍佰元，及自民國九十二年九月二十日起至清償日止，按週年利率百分之五計算之利
息。
其餘上訴駁回。
第一、二審訴訟費用，由被上訴人丁○○、己○○、戊○○、甲○○連帶負擔五分之
四，餘由上訴人負擔。
    事      實
甲、上訴人方面：
一、聲明：
  (一)原判決廢棄。
  (二)被上訴人應連帶給付上訴人新台幣（下同）一百二十萬六千五百元，及自起訴狀
    繕本送達翌日起至清償日止按年息百分之五計算之利息。
二、陳述：除與原判決記載相同者外，補稱：
  (一)原先被上訴人所交之過戶文件，上訴人已持以辦理過戶，惟因稅捐機關不當要求
    繳稅而未續辦，而原來所有辦理過戶之文件已使用即不可取回再用，故上訴人不
    能再使用前揭已使用之文件再辦理過戶，非可歸責上訴人，何況被上訴人依契約
    第五條及切結書等亦特別約定，被上訴人有補辦提供証件，補蓋印鑑，補辦過戶
    手續之義務，縱其先前曾提供過戶文件亦無可委卸其應再行提供之義務，上訴人
    已一再催告要求履行補行提供証件等過戶義務，被上訴人拒不置理，而陷於遲延
    ，系爭土地確係被上訴人等拒不履約遲延給付後，至九十二年七月始遭查封，自
    係屬可歸責被上訴人。
  (二)被上訴人等因另欠他債而被查封拍賣而不能履行外，嗣更又擅自另賣第三人，並
    過戶第三人，自係違約可歸責致生給付不能。按出賣人依瑕疵擔保規定，其負有
    無過失責任，應負民法第三百四十九條權利瑕疵擔保之責，五十二年台上字第六
    八一號判例指示甚明。又依民法第三百四十八條規定，出賣人更有交付及使買受
    人取得所有權之義務，上訴人茲此主張解約請求返還價金，應屬正當。
三、證據：除援用第一審所提立證方法外，補提新竹縣竹東地政事務所民眾閱覽異動
    索引、臺灣台北地方法院九十二年度訴字第一一二八號判決書、臺灣新竹地方法
    院檢察署檢察官九十二年度偵字第六一００號不起訴處分書影本各一份、土地登
    記謄本六份為證。
乙、被上訴人乙○○○方面：
一、聲明：上訴駁回。
二、陳述：除與原判決記載相同者外，補稱略以：大約在民國五十年之時，訴外人戴
    阿端將被上訴人所持有之山坡地約一甲三分多，以二千八百元之價格賣給訴外人
    戴阿開，由戴阿端取得二千元，因戴阿開尚有應交付給被上訴人之七百五十元未
    給付，故被上訴人未辦理所有權移轉登記；嗣後戴阿開將土地賣給被上訴人丁○
    ○之父戴阿興與被上訴人己○○、戊○○之祖父戴阿霖；至七十七年間上訴人須
    購買山坡地三百甲，故丁○○向被上訴人陳稱要辦理戴姓宗族所有持分土地之所
    有權狀，要被上訴人提出證明文件，並當場交付被上訴人一萬五千元，被上訴人
    乃陪同前往樹林戶政事務所辦理相關之證件，並將證件、印章全數交給丁○○。
    系爭契約簽立時，被上訴人並未在現場，未簽名蓋章，未取得價款，代售人並未
    取得上訴人之委託書，被上訴人於調解時亦未與上訴人達成任何和解條件，上訴
    人應向取得價款之人索回價金。
三、證據：援用第一審所提立證方法外，補提名片二份為證。
丙、被上訴人丁○○方面：
一、聲明：上訴駁回。
二、陳述：除與原判決記載相同者外，補稱略以：契約並未規定被上訴人要第二次將
    證件交給上訴人，被上訴人已提供證件供上訴人辦理移轉登記，並無違約，因上
    訴人不繳土地增值稅致拖延過戶，被上訴人並無故意或重大過失。
三、證據：援用第一審所提立證方法。
丁、被上訴人己○○方面：
一、聲明：上訴駁回。
二、陳述：除與原判決記載相同外，補稱：伊祖父向乙○○○購買系爭土地後，伊父
    親戴文謹原本要登記給伊，後來卻出賣給上訴人，而讓伊損失當時原本欲登記的
    代書費用，現在又面臨官司，實在令人不平。本件因為上訴人怠於辦理移轉登記
    ，並非可歸責於被上訴人，所以請求損害賠償於法不合。
戊、被上訴人甲○○方面：
一、聲明：上訴駁回。
二、陳述：除與原判決記載相同外，補稱：伊只是土地買賣的仲介人，買賣契約是在
    七十七年三月六日訂定，但切結書的日期是在七十七年七月七日，切結書是假的
    ，伊並未蓋章，印章非伊所有，也非伊字跡，伊已經在地院告訴上訴人及代書偽
    造文書。
三、證據：援用第一審所提立證方法。
己、被上訴人戊○○方面：
    被上訴人戊○○未於準備程序或言詞辯論期日到場，亦未提出書狀作何聲明或陳
    述。
庚、本院依職權向臺灣台北地方法院調閱九十二年度訴字第一一二八號丙○○與戴金
    銘等間所有權移轉登記事件全卷。
    理      由
一、被上訴人戊○○經合法通知，無正當理由未於言詞辯論期日到場，查無民事訴訟
    法第三百八十六條所列各款情形，爰依上訴人之聲請，由其一造辯論而為判決，
    首應說明。
二、上訴人起訴主張：伊於民國七十七年三月六日，向被上訴人乙○○○購買所有坐
    落於新竹縣橫山鄉○○地段一二四之一、一二四之二、一二四之三、一三五之一
    、一三五之二、一三五之三等地號之六筆土地各持分五分之一（下稱系爭土地）
    ，由其表見代理人即被上訴人丁○○，與戴文謹提出乙○○○名下之所有權狀六
    紙、印鑑證明一紙，用以證明其等表見代理人之身分，並收足價金一百二十萬六
    千五百元。丁○○、戴文謹並於七十七年七月七日書立切結書，保證如有未清償
    之債務關係，願負清償之責，並由甲○○任連帶保證人。詎經上訴人於九十二年
    二月十八日、同年三月四日函請乙○○○履行契約，乙○○○仍未移轉土地所有
    權予上訴人，上訴人因此向新竹縣橫山鄉調解委員會聲請調解，乙○○○於調解
    時亦承認系爭買賣契約存在，並要求上訴人補償三萬元。然查系爭土地於調解期
    日之前一日，即已遭他人查封，嗣雖經撤銷查封，但復經乙○○○轉賣予第三人
    ，並辦妥所有權移轉登記，故已陷於給付不能。為此依民法第二百五十六條規定
    ，以起訴狀繕本之送達為解除契約之意思表示，並依第三百五十九條規定，請求
    乙○○○回復原狀返還價金。戴文謹已死亡，被上訴人己○○、戊○○為其繼承
    人，應就戴文謹所負切結清償責任，負連帶之責。又縱認系爭土地之出賣人為丁
    ○○與戴文謹，則丁○○，己○○、戊○○，與甲○○應依買賣及繼承，與切結
    連帶之法律關係，負連帶之責。爰求命被上訴人連帶給付一百二十萬六千五百元
    ，及自起訴狀繕本送達翌日起算法定遲延利息之判決。
三、被上訴人乙○○○辯稱：伊未曾授權丁○○、戴文謹出賣系爭土地，也不知丁○
    ○、戴文謹將土地賣予上訴人，亦未取得買賣價金，應由取得買賣價金之人自負
    其責等語。被上訴人丁○○辯稱：伊父戴錡興與戴文謹之父戴阿霖，前於四十二
    年間向乙○○○購買系爭土地，但未辦理移轉登記，戴錡興於六十五年間去世後
    ，伊即與戴文謹一同請求乙○○○辦理移轉登記，惟乙○○○要求伊與戴文謹補
    貼她一萬元，並在七十七年三月五日將過戶所需的文件及印鑑證明、土地所有權
    狀交給伊及戴文謹。伊與戴文謹即將系爭土地轉賣予上訴人，並逕以乙○○○之
    名義與上訴人訂立買賣契約。上訴人既明知系爭土地仍在乙○○○名下，伊亦已
    將過戶所需之資料交予上訴人指定之代書，惟因上訴人未繳稅金而無法辦理過戶
    ，嗣經法院查封或由乙○○○轉賣第三人，係可歸責於上訴人。至上訴人所提出
    之切結書，並非由伊親自簽名，亦未記載伊應與乙○○○共負連帶責任，上訴人
    請求伊負連帶責任，自有未合。另本件買賣標的並無給付不能之情事，上訴人主
    張給付不能而解除契約，亦不合法，且上訴人請求權時效已消滅，伊並得拒絕履
    行等語。被上訴人己○○、戊○○辯稱：伊等不知其父戴文謹有無幫被上訴人乙
    ○○○賣土地，調解時己○○並未承認系爭債務，戊○○則未到場等語。至被上
    訴人甲○○則以：本件買賣伊僅係居間介紹人，並以仲介人身分見證其買賣而已
    ，伊與買賣契約之出賣人間無任何關係，依情理伊不可能代其負連帶保證責任，
    是切結書上伊之印章係上訴人與訴外人李後輝共同偽造文書而盜刻，伊亦未於調
    解時並未承認系爭債務等語抗辯。
四、經查，系爭坐落於新竹縣橫山鄉○○地段一二四之一、一二四之二、一二四之三
    、一三五之一、一三五之二、一三五之三等號六筆土地，應有部分各五分之一，
    原登記於乙○○○名下。上訴人與丁○○及己○○、戊○○之被繼承人戴文謹，
    於七十七年三月六日與上訴人訂立買賣契約，將系爭土地出賣予上訴人，買賣契
    約書記載乙○○○為出賣人，丁○○與戴文謹為代售人，上訴人已將全部價款一
    百二十萬六千五百元付訖予丁○○、戴文謹，丁○○、戴文謹於收受尾款時，將
    乙○○○之印鑑證明、土地所有權狀交予上訴人，並在相關之過戶文件用印完畢
    ，惟未辦妥所有權移轉登記。嗣系爭土地於九十二年七月七日遭乙○○○之債權
    人高雅惠聲請查封，於同年十二月十日塗銷查封登記，乙○○○復於九十三年一
    月十四日，將系爭土地出售並辦理移轉登記為高雅惠所有之事實，有上訴人所提
    買賣契約書、印鑑證明、
    本各一份、土地所有權狀、支票、土地登記謄本影本各六份，及被上訴人所提土
    地所有權登記聲請書、土地買賣所有權移轉契約書、土地登記委託書為證，並為
    兩造所不爭執，堪信為實在。上訴人主張依系爭土地之買賣契約書所載，出賣人
    為乙○○○，丁○○與戴文謹則僅為代售人，縱認丁○○、戴文謹未經乙○○○
    授權，亦成立表見代理，仍應由乙○○○負買賣契約出賣人之責任等語。惟為乙
    ○○○所否認，並以前揭情詞抗辯。經查：
  (一)系爭買賣契約書（見原審卷第十頁）固載明「出賣人」為乙○○○，丁○○與戴
    文謹則為「代售人」。然依丁○○陳稱：因其父戴錡興與戴文謹之父戴阿霖二人
    於四十二年間向乙○○○購買系爭土地，並未辦理過戶，嗣乙○○○要求其與戴
    文謹補貼其一萬元後，於七十七年三月五日將系爭土地過戶所需文件及印鑑證明
    、土地所有權狀等交予其二人，其二人再於七十七年三月六日將土地轉賣予上訴
    人，上訴人有將價金付予其二人，其二人也有將過戶所需文件交予上訴人指定之
    代書即證人李後輝等語（見原審卷第五四頁至第五五頁）。及證人即代書李後輝
    證稱：「當初土地謄本請出來，所有人是被告乙○○○，但丁○○和戴文謹有表
    示被告乙○○○已將土地賣給他們，但還沒辦過戶，所以買賣價金應該付給他們
    ‧‧‧我和原告（按即上訴人）說因為登記名義人是被告乙○○○，所以契約還
    是要載明他為出賣人，但代售人列丁○○及戴文謹二人，如果沒有列代售人，價
    金支票就得開給被告乙○○○」等語（見原法院卷第一四三頁）。且上訴人本人
    亦自承：「因為被告丁○○和戴文謹表示被告乙○○○已將土地出賣給他二人，
    也付了價金，所以土地雖然登記在被告乙○○○名下，但實際上不是他的，所以
    我要將買賣價金付給丁○○及戴文謹二人，才要他二人在買賣契約代售人下方簽
    名」等語（見原審卷第一三九頁）。再上訴人為支付系爭土地之買賣價金，分別
    開立支票交付予丁○○及戴文謹，並由伊等兌現，並有支票影本在卷可參（見原
    審卷第二十頁）。足認上訴人於訂立買賣契約之時，所認定之出賣人為丁○○與
    戴文謹二人，僅因系爭土地當時仍登記乙○○○名下，始於買賣契約書上逕列乙
    ○○○為出賣人，並列丁○○與戴文謹為代售人，以避免價金向乙○○○支付。
  (二)雖證人即上訴人委任之代書李後輝雖證稱，於簽立買賣契約書或付尾款中有一次
    乙○○○有到場等情（見原審卷第一四二頁），然其同時亦證稱伊未核對
    ，無法確認簽約當時到場之婦人是否為被上訴人乙○○○本人（同前卷第一四二
    頁、第一四六頁）。而乙○○○自始否認知悉及授權丁○○、戴文謹二人出賣系
    爭土地，且倘係由乙○○○出賣尚登記其名下系爭土地，乙○○○又於簽約時有
    到場，又焉須將丁○○、戴文謹列名為代售人，上訴人又何以願將買賣價金交付
    丁○○與戴文謹？是上訴人所稱乙○○○於簽訂買賣契約時有到場簽約，伊同意
    本件土地買賣且為出賣人，尚不足採。
  (三)上訴人雖又主張丁○○、戴文謹列名為買賣契約書上之代售人，且提出乙○○○
    名下土地所有權狀、印鑑證明，顯見縱認本件買賣未得乙○○○之同意或授權，
    丁○○、戴文謹之行為亦構成民法第一百六十九條之表見代理，而應由乙○○○
    負出賣人之授權責任等語。惟按所謂表見代理乃原屬無代理權，但表面上足令人
    信為有代理權，故法律使本人負一定之責任，倘確有授與代理權之事實，或明知
    並無代理之情事，即非表見代理。本件上訴人於訂立系爭土地買賣契約之初，所
    認定之出賣人應本即為丁○○與戴文謹二人，僅因系爭土地名義人仍為乙○○○
    ，始列名乙○○○為出賣人，丁○○、戴文謹為代售人，故土地買賣價金亦支付
    予實際出賣人丁○○、戴文謹二人，已如前述，故並無丁○○、戴文謹代理乙○
    ○○出賣系爭土地，或有上訴人「誤信丁○○、戴文謹係受乙○○○委任，而代
    理乙○○○簽訂買賣契約」之情事，要民法第一百六十九條表見代理規定適用之
    餘地。上訴人主張應有乙○○○負出賣人之授權責任，並不可採。
  (四)上訴人雖又主張乙○○○、丁○○、己○○、戊○○於鄉鎮市調解時，承認系爭
    買賣契約，乙○○○並要求上訴人給予補償三萬元，復有過戶之意思，顯見乙○
    ○○已承認系爭買賣契約等語。然八十七年七月八日兩造於新竹縣橫山鄉調解委
    員會調解時，乙○○○有無承認買賣契約之債務之事實，經證人即調解委員主席
    徐振榮證稱：「（八十二年七月八日兩造調解時，和解金額三萬元是何人提出來
    的？）是我提出的方案，因為我和被告乙○○○說土地賣人家應該要辦理移轉登
    記，但他從板橋過來，為了補貼他車馬費點心費，建議聲請人之代理人謝文欽補
    貼乙○○○三萬元，謝文欽表示要回去問他老闆」、「（當時當事人所稱買賣契
    約出賣人是何人？）當時是說被告乙○○○已將土地賣給丁○○和戴文謹，但尚
    未辦理移轉登記，丁○○和戴文謹有補貼她一萬元取得他的印鑑證明及土地權狀
    ，後來丁○○和戴文謹又將土地賣給上訴人，所以上訴人請求被告乙○○○要辦
    理移轉登記。」、「（證人提出補償三萬元給被告乙○○○，他有無表示意見？
    ）他沒有表示意見」等語（見原審卷第一四０頁）。可知乙○○○於調解中僅言
    明伊已將土地出賣丁○○、戴文謹（按實際上係該二人之父），其二人僅補貼一
    萬元而取得土地所有權狀及印鑑證明，而未承認或同意為系爭買賣契約之出賣人
    。至要求上訴人支付三萬元予乙○○○貼補，係證人即調解人徐振榮所提出之方
    案，上訴人之代理人當場並未同意，乙○○○本人亦未表示意見，自難認乙○○
    ○同意或承認系爭買賣契約。
  (五)綜上，系爭土地之出賣人為丁○○與戴文謹，並非乙○○○，上訴人主張乙○○
    ○為買賣契約之出賣人，或應負表見代理之本人授權責任，並不可採。是其依據
    與乙○○○間之買賣契約及表見代理之法律關係，主張乙○○○應負出賣人責任
    ，並系爭土地因已移轉第三人而陷於給付不能，爰依民法第二百五十六條規定解
    除契約，再依切結書及繼承法律關係，請求被上訴人連帶返還價金，即屬無據，
    不應准許。
五、按物之出賣人，負交付其物於買受人，並使其取得該物所有權之義務，民法第三
    百四十八條定有明文。而以他人所有之物為出賣之標的物，訂立買賣契約者，其
    出賣人須先取得該物之所有權，然後移轉於買受人，或使該他人逕將物之所有權
    移轉於買受人。本件系爭土地買賣契約之出賣人係丁○○與戴文謹，其買賣標的
    為二人之父前向乙○○○買受之系爭土地，則丁○○、戴文謹即有取得系爭土地
    之所有權後將其移轉登記予上訴人，或使乙○○○將系爭土地所有權移轉登記予
    上訴人之義務。而丁○○與戴文謹雖於系爭買賣契約簽訂後，旋即依約提供辦理
    所有權移轉登記之資料，並協同辦理登記，有被上訴人所提土地所有權登記聲請
    書、土地買賣所有權移轉契約書、土地登記委託書可證（見原審卷第六三頁至第
    六六頁），惟因上訴人未繳納稅款致未辦妥土地所有權移轉登記，亦有新竹縣稅
    捐稽徵處竹東分處函可佐（同前卷第八一頁至第八五頁），並為上訴人所不爭執
    。且依系爭買賣契約書第四條第三款約定，有關登記過戶中之增值稅、登記規費
    、印花稅、代書費用由上訴人繳納（見同前卷第十一頁），則上訴人未為繳納稅
    款致無法辦理土地所有權移轉登記，自屬受領遲延。惟按，債權人對於已提出之
    給付，拒絕受領或不能受領者，自提出時起，固負遲延責任（民法第二百三十四
    條），惟債務人所負債務仍屬存在，僅其責任減輕，即僅就故意或重大過失，負
    其責任（民法第二百三十七條），或無須支付利息（民法第二百三十八條）而已
    ，仍難認債務人已完成給付義務。又債權人受領遲延後，須再表示受領之意思，
    或為受領給付作必要之協力，催告債務人給付時，受領遲延之狀態，始因滌除而
    告終了，最高法院八十六年度台上字第一六四四號、八十七年度台上字第二五五
    九號、八十七年度台上字第一四一六號號判決，均採此見解，可供參考。本件上
    訴人於受領遲延後，於九十二年二月十八日以三重八支郵局第一二八號存證信函
    請求丁○○於函到七日內協同辦理系爭土地移轉登記手續，嗣於九十二年三月四
    日再以台北北門郵局第一○三七號存證信函，請求丁○○、己○○、戊○○於函
    到七日內協同辦理系爭土地移轉登記手續，並經被上訴人收受，有存證信函及回
    證在卷可稽（見原審卷第二二至二八頁）。再參酌證人即代書李後輝證稱：「因
    沒有預料到稅捐機關要我們繳稅，而且地主蓋給我們的過戶文件，我申請移轉登
    記時已用掉了，印鑑證明也過期，所以才沒辦法辦移轉登記，後來再找地主處理
    ，地主就抗拒」等語（同前卷第一四六頁），及新竹縣稅捐稽徵處竹東分處函（
    同前卷第八一頁至第八五頁），亦有函知丁○○及戴文謹等情，顯見丁○○、戊
    ○○、己○○及甲○○均已知悉系爭土地尚未辦妥土地所有權移轉登記，且上訴
    人並已另函催請伊等協同辦理登記，值此上訴人受領遲延之狀態自已滌除。則丁
    ○○為出賣人，己○○、戊○○為出賣人戴文謹之繼承人，自有依約協同辦理系
    爭土地所有權移轉登記之義務，伊等抗辯契約書未約定第二次將證件交給上訴人
    辦理移轉登記，伊等無配合義務云云，並不可採。被上訴人雖又抗辯系爭買賣契
    約訂立於七十七年三月六日，上訴人怠於行使權利，迄今已逾十五年，而主張時
    效抗辯而拒絕履行等語。然查：系爭買賣契約係於七十七年三月六日簽訂，至上
    訴人於九十二年二月十八日函請丁○○辦理系爭土地移轉登記手續，於九十二年
    三月四日函請丁○○、己○○、戊○○、甲○○辦理系爭土地移轉登記手續時，
    被上訴人分別於九十二年三月五日收受，有回執在案（見原審卷第二八頁），尚
    未逾十五年，其請求權時效已因請求而中斷，上訴人並於時效中斷後之六個月內
    即九十二年八月十四日起訴，則被上訴人辯稱上訴人之請求權已罹於時效而消滅
    ，並不可採。
六、按債權人於有民法第二百二十六條之情形時，得解除契約，為同法第二百五十六
    條所明定，依本條規定之意旨，被上訴人自毋庸為定期催告即得解除契約。其請
    求上訴人償還當時受領之價金及其法定遲延利息，難謂不當，最高法院七十六年
    台上字第三七○一號著有判例，可資參照。而給付之障礙雖可得除去而未除去前
    ，給付仍屬不能，例如買受人依買賣契約請求出賣人將第三人所有之物移轉或交
    付與買受人，自屬給付不能，該買受人自亦無從請求為不能之給付，且依社會通
    常觀念，如屬給付不能，即不問該給付不能之為主觀或客觀原因而異其效果，故
    民法第二百二十六條所定給付之情形，應不限於客觀上給付不能，因之債權人依
    民法第二百五十六條規定，以債務人之給付有同法第二百二十六條之情形而解除
    契約時，亦不以客觀上給付不能為限，最高法院八十五年度台上字第一三八九號
    判決即採此見解，亦可供參考。本件丁○○及戴文謹將系爭土地出賣與上訴人之
    後，雖取得乙○○○土地移轉登記之相關資料，其給付並非不能，惟嗣經上訴人
    定期催告丁○○及戴文謹之繼承人己○○、戊○○再提供相關資料協同辦理移轉
    登記時，除上訴人滌除受領遲延狀態外，伊等應給付而未給付，自屬給付遲延。
    嗣系爭土地於九十二年七月七日遭乙○○○之債權人高雅惠聲請查封（見原審卷
    第三四頁至第三九頁），此時，丁○○、己○○、戊○○就移轉系爭土地所有權
    登記之債務，已陷於給付不能，又嗣雖於九十二年十二月十日塗銷查封登記，然
    復於同年月二十四日，經乙○○○出售予高雅惠，並於九十三年一月十四日辦妥
    所有權移轉登記，此有新竹縣竹東地政事務所民眾閱覽異動索引，及土地登記謄
    本可參，見本院卷第五八頁、第七八頁至第八三頁，其給付不能之狀態至最後事
    實審言詞辯論終結前，並未排除，則上訴人於九十二年八月十四日起訴狀繕本之
    法律關係，請求丁○○、己○○、戊○○連帶返還價金，於法尚無不合，應予准
    許。丁○○雖辯稱伊系爭買賣契約簽訂後，旋即交付辦理所有權移轉登記之資料
    予上訴人，僅因上訴人未完納稅款而未辦妥所有權移轉登記，嗣系爭土地遭乙○
    ○○之債權人查封或由乙○○○出賣予第三人，即非可歸責於債務人之事由，上
    訴人解除契約並請求返還價金，自有未合等語。但查，上訴人前雖有受領遲延之
    事形，但出賣人仍不免其給付之義務，乃上訴人已滌除其受領遲延狀態，並催告
    丁○○、己○○、戊○○給付，伊等應給付而未給付，期間終因系爭土地遭查封
    ，嗣並經陳戴妹移轉登記予第三人而陷於給付不能，自認非可歸責於丁○○、己
    ○○、戊○○，伊等此部分所辯，並不可採，應予說明。
七、上訴人又主張丁○○、戴文謹曾於七十七年七月七日書立切結書，切結應無償提
    供移轉所需之文件以供代書辦理移轉登記，負責清償債務，並由甲○○擔任連帶
    保證人，為此依切結書約定之連帶債務法律關係，請求甲○○應負連帶返還價金
    之責等情，已提出切結書為證（影本，見原審卷第十六頁），然為甲○○所拒，
    辯稱伊僅為仲介人，於情於理無擔任連帶保證人之必要，該切結書上之簽名既非
    伊所為，印章亦係出於他人之偽造等語。經查，甲○○在台北地方法院九十二年
    度訴字第一一二八號土地所有權移轉登記事件，對切結書上印章之真正不爭執，
    僅以該印章係遭盜蓋置辯，已經本院調取九十二年度訴字第一一二八號丙○○與
    戴金銘等間所有權移轉登記事件全卷核閱屬實（見九十二年度訴字第一一二八號
    卷第五三頁）。而為此甲○○告訴代書李後輝及上訴人偽造文書，並經台灣新竹
    地方法院檢察署檢察官，以九十二年度偵字第六一○○號處分不起訴，有該處分
    書在卷可參（見本院卷第七五頁），再參酌證人李後輝所證稱：「（切結書是你
    擬的？）是我擬的，但是由我辦公室一位助理小姐邱利珠寫的」、「（為何要寫
    切結書？）證人因為提前付款，原告要求要有保障，我說那就請出賣人簽切結書
    」、「（切結書是否當事人親自簽名？）應該不是，看起來也不是邱利珠的筆跡
    ，但印章是我蓋的，我蓋章時當事人都有在場」、「（辦理系爭買賣契約期間，
    有無保管當事人的印鑑章？）沒有」、「可以傳其他沒有糾紛的土地買賣關係人
    查證我有無保管當事人印鑑章的行為，切結書是給上訴人，不是契約，不用一式
    兩份，立切結書的原意是提前付款時保障權利，但這件土地登記名義人是被告乙
    ○○○，代售人是被告丁○○二人，可能有問題的買賣，我也會要當事人立切結
    書」等語（見原審卷第一四四至一四七頁），及系爭土地登記名義人為乙○○○
    ，而買賣契約實際出賣人及收受價金之人為丁○○及戴文謹二人，上訴人為避免
    糾紛並確保買賣契約之履行，而要求丁○○與戴文謹出具切結書，保證應無償提
    供移轉登記所需文件，且負責清理債務，甲○○為仲介人為利於交易完成以獲取
    報酬，而切結同意連帶，尚合於交易常情，而無悖於情理之處。則甲○○所辯伊
    於切結書之印章係出於偽造，並不可採。茲依切結書記載「關於本案標的物登記
    移轉之所需印鑑章、任何證件或關係人資料證明，應無償提供予代書辦理移轉登
    記」，及「如後有未清償之債務關係，立書人應自行負責清理」，可信甲○○書
    立切結，係就系爭買賣契約之履行，負連帶保證責任。從而，上訴人依切結書之
    約定，請求甲○○就本件價金返還，與丁○○、己○○、戊○○負連帶之責，自
    應准許。
八、綜上所述，上訴人主張依民法第二百五十六條解除與丁○○、戴文謹之系爭土地
    買賣契約，並依第三百五十九條及繼承，與切結連帶保證之法律關係，請求丁○
    ○、己○○、戊○○、甲○○連帶返還價金一百二十萬六千五百元，及自起訴狀
    繕本送達翌日即九十二年九月二十日起至清償日止，按年息百分之五計算之利息
    ，為有理由，應予准許。原審就此應准許部分，為上訴人敗訴之判決，容有未合
    ，上訴意旨求予廢棄改判，為有理由，應由本院予以廢棄改判如主文第二項所示
    。至上訴人逾此所為請求（即請求乙○○○連帶給付部分），不應准許，原審否
    准上訴人之請求，理由雖有不同，但結果並無二致，應依法駁回其上訴。至兩造
    其餘攻擊防禦方法，經核與本件勝負之判斷無涉，爰未一一審酌，附此說明。
九、據上論結，本件上訴為一部有理由，一部無理由，依民事訴訟法第四百六十三條
    、第三百八十五條第一項前段、第四百五十條、第四百四十九條第二項第一項、
    第七十九條但書、第八十五條第二項，判決如主文。
中　　　華　　　民　　　國　　九十三　　年　　　八　　　月　　三十  　　日
                                民事第二庭
                                    審判長法  官  張　耀　彩
                                          法  官  黃  嘉  烈
                                          法  官  王　仁　貴
正本係照原本作成。
不得上訴。
中　　　華　　　民　　　國　　九十三　　年　　　八　　　月　　三十一　　日
　　　　　　　　　　　　　　　　　　　　　書記官  鄭　兆　璋
